臺灣高等法院刑事判決　　　　　　　　 96年度上易字第185號
上　訴　人
即　被　告　乙○○○
選任辯護人　陳傳中　　律師
　　　　　　張信陽　　律師
上列上訴人因詐欺案件，不服臺灣板橋地方法院95年度易字第
680號，中華民國95年10月13日第一審判決（起訴案號：臺灣板
橋地方法院檢察署90年度偵緝字第2417號、併辦案號：94年度偵
緝字第2416、2418號），提起上訴，本院判決如下：
    主  文
原判決撤銷。
乙○○○連續行使偽造私文書，足生損害於他人，處有期徒刑壹
年陸月。
    事  實
一、乙○○○自民國85年6月20日起，在台北縣三重市○○○路
    314巷24號2樓住處，自任會首召集戊○○、甲○○等鄰居、
    親友參加四個互助會（各該合會起日、會份、會款、開標日
    、標制均詳如附表所示），詎因遭其他會員倒會，無法交付
    會款予活會會員，竟基於意圖為自己不法所有之概括犯意，
    於上開互助會進行期間之85年間起至90年2月間止，利用會
    員與會員彼此間均不相識，且投標時，各該活會會員未全數
    實際到場投標之機會，連續多次於各組互助會在上述開標處
    所，偽稱別人寄標，並在標單上偽造某會員名稱署押及投標
    金額（利息），參與投標而行使之；並於得標後，接續通知
    其他活會會員，佯稱由該人得標，以此詐術使各組互助會之
    活會會員陷於錯誤，交付扣除標息之會款予乙○○○多次（
    乙○○○、戊○○、甲○○及各互助會會員均無法清楚記憶
    各組互助會得標會員名稱、得標時間及標息），共詐得約新
    台幣（下同）七佰餘萬元，足生損害於各活會會員。至90年
    2月間乙○○○宣布停標倒會，經戊○○、甲○○等會員互
    相聯繫，始知悉上情。
二、案經戊○○、甲○○、丙○○、丁○○訴由臺灣板橋地方法
    院檢察署檢察官偵查起訴及移送併案審理。
    理  由
一、上揭事實除偽造文書部分外，業據上訴人即被告乙○○○於
    偵查、原審及本院審理時均坦承不諱，核與證人戊○○指訴
　　之情節相符，並有互助會單附卷可佐，堪認被告此部分之自
  　白與事實相符，應堪採信。被告雖否認有何偽造文書犯行，
    辯稱：伊沒有寫名字，標單上只寫標的錢而已，就說是人家
    寄標的云云。惟查被告於主持標會時，標單上除標金外，尚
    需記載投標人之姓名或代號，被告會臨時說有人打電話來要
    其代標，被告就代寫姓名及利息加入投標等情，業據證人羅
    瑞敏於本院審理中到庭結證明確，被告此部分所辯，尚非可
    採。至被告詐得款項，因被告或告訴人均無法明確陳述各次
    得標之時間、標息會員名稱，而無法詳予計算，惟依卷存互
    助會單所示，被告所主持之各互助會，均定底標為1000元，
    再參以被告於原審審理中自承其各會盜標之次數各為4、5次
    ，以最有利於被告之4次計算，被告就各會所冒名標得之金
    額，粗略估算最多應係七佰餘萬元而未逾八佰萬元（即每次
    盜標利息以1000元計，每會金額10000元乘以該會之人數，
    扣除所標之利息即約為558000元，387000元，477000元，
    450000元，再乘以4次，約為0000000元）。另參以被告迭稱
    其係因被會員倒會，始有盜標之舉等語（見原審卷第17頁、
    第32頁、本院96年3月15日、4月26日審判筆錄），顯見被告
    就冒標之部分確有為自己不法所有之意圖甚明。本件事證明
    確，被告之犯行堪以認定。
二、新舊法之比較適用：
（一）按刑法於95年7月1日修正施行，刑法第339條法定刑內有
      關得科處或併科罰金刑部分，依修正後刑法施行法第1條
      之1及刑法第33條第5款等規定，得科處或併科之罰金刑最
      高均為新臺幣30,000元、最低均為新臺幣1,000元。然依
      被告行為時即修正前之刑法及罰金罰鍰提高標準條例之規
      定，各罪之罰金刑經提高倍數後，最高額雖與修正後之規
      定相同，惟最低額部分顯較修正後為輕。因此，比較上述
      修正前、後之刑罰法律，修正後之相關規定既未較有利於
      被告，自應適用被告行為時之罰金刑刑度相關規定。
（二）被告行為後，刑法第55條牽連犯、第56條連續犯之規定，
      於94年1月7日修正刪除，並於95年7月1日施行，此刪除雖
      非犯罪構成要件之變更，但顯已影響行為人刑罰之法律效
      果，自屬法律有變更，而修正後之刑法，無連續犯得論以
      裁判上一罪之情形，所犯之數罪，應按其具體情形而可能
      論以數罪併罰，是比較新舊法結果，應適用較有利於被告
      之行為時法律，即應依修正前刑法第55條、第56條論處。
（三）綜上，本件應適用舊法。
三、按民間合會之標單係用以表示某特定會員於某次標會中，欲
    以若干金額參與投標之意，而為準文書之一種。是核被告所
    為，係犯刑法第339條第1項之詐欺取財罪、第216條、第210
    條之行使偽造私文書罪。被告偽造標單後，並持以行使，其
    偽造之低度行為為高度之行使行為所吸收，不另論罪。被告
    每次冒標而致使該多數活會會員陷於錯誤交付會款，為一行
    為觸犯數罪名之想像競合犯，應從一罪處斷。又先後多次詐
    欺取財、行使偽造私文書犯行，均時間緊接，方法相同，觸
    犯相同構成要件之罪，顯均係基於概括犯意反覆為之，均為
    連續犯，應依修正前刑法第56條規定論以一罪，並依法加重
    其刑。所犯前述連續行使偽造私文書罪，與連續詐欺取財罪
    ，二罪間，有方法、目的之牽連關係，應從一重以連續行使
    偽造私文書罪處斷。
四、原審以被告事明確，而予論科，固非無見。惟查本件被告所
    詐得之金額，依卷存互助會單約七佰餘萬元而未逾八佰萬元
    ，原判決誤為逾一千萬元，尚有未洽；另被告另犯連續行使
    偽造私文書罪，原審就此部分，亦未詳予審認，亦有疏漏；
    被告上訴意旨，以原審量刑過重，指摘原判決不當，求予撤
    銷改判，雖無理由，惟原判決既有上述可議，即屬無可維持
    ，應由本院將原判決撤銷。爰審酌被告犯罪動機、目的、利
    用互助會活會會員對其信任而詐欺得款，致使告訴人等活會
    會員受有財產損害，及犯罪後坦承部分犯行，態度尚屬良好
    ，然迄未與被害人和解賠償損害等一切情狀，量處如主文第
    2項所示之刑，以示懲儆。
五、被告所犯連續行使偽造私文書罪部分，檢察官於起訴書中雖
    說明因罪嫌不足，不另為不起訴處分，惟此部分與起訴之詐
    欺部分，有牽連犯裁判上一罪之關係，自為起訴效力所及，
    本院得併予審究；附此敘明。
據上論斷，應依刑事訴訟法第369條第1項前段、第364條、第299
條第1項前段，刑法第2條第1項前段、第216條、第210條、第220
條、第339條第1項、修正前刑法第55條、第56條，罰金罰鍰提高
標準條例第1條前段，判決如主文。
本案經檢察官陳明光到庭執行職務。
中　　華　　民　　國　　96　　年　　5 　　月　　10　　日
                  刑事第二庭審判長法  官  呂丹玉
　　                              法  官  林恆吉
                          　　　　法　官  林銓正
以上正本證明與原本無異。
如不服本判決，應於收受送達後10日內向本院提出上訴書狀，其
未敘述上訴之理由者並得於提起上訴後10日內向本院補提理由書
（均須按他造當事人之人數附繕本）。
　                                書記官  陳玲憶
中　　華　　民　　國　　96　　年　　5 　　月　　11　　日
附表：
┌──┬──────┬─────┬────────┬───┬───┬───┐
│編號│互助會起日　│會份含會首│ 開  標  日     │會  款│底  標│標?制│
├──┼──────┼─────┼────────┼───┼───┼───┤
│ 一 │85年6 月20日│  62會份　│每月20日下午1 時│一萬元│一千元│內  標│
├──┼──────┼─────┼────────┼───┼───┼───┤
│ 二 │86年10月1 日│  53會份  │每月1 日下午1 時│一萬元│一千元│內  標│
├──┼──────┼─────┼────────┼───┼───┼───┤
│ 三 │87年4 月15日│  50會份  │每月15  下午1 時│一萬元│一千元│內  標│
├──┼──────┼─────┼────────┼───┼───┼───┤
│ 四 │88年8 月10日│  43會份  │每月10日下午1 時│一萬元│一千元│內  標│
└──┴──────┴─────┴────────┴───┴───┴───┘
附錄：本案論罪科刑法條全文
中華民國刑法第216條
（行使偽造變造或登載不實之文書罪）
行使第210條至第215條之文書者，依偽造、變造文書或登載不實
事項或使登載不實事項之規定處斷。
中華民國刑法第210條
（偽造變造私文書罪）
偽造、變造私文書，足以生損害於公眾或他人者，處5年以下有
期徒刑。
中華民國刑法第339條第1項
（普通詐欺罪）
意圖為自己或第三人不法之所有，以詐術使人將本人或第三人之
物交付者，處5年以下有期徒刑、拘役或科或併科1千元以下罰金
。
